【裁判字號】    89,訴,333
【裁判日期】    900406
【裁判案由】    違章建築
【裁判全文】
臺中高等行政法院判決                              八十九年度訴字第三三三號
                              .
    原      告  甲○○○
    被      告  苗栗縣政府
    代  表  人  乙○○
    訴訟代理人  丙○○
右當事人間因違章建築事件，原告不服臺灣省政府中華民國八十九年九月二十日八九
府訴一字第一二八三八○號訴願決定，提起行政訴訟。本院判決如左︰
    主  文
原告之訴駁回。
訴訟費用由原告負擔。
    事  實
壹、事實概要：
緣原告未經許可，擅自於苗栗縣大湖鄉○○村○鄰○○路六十號房屋之法定空地上，
搭建鐵架木板造構造物，面積約八．一二平方公尺，經大湖鄉公所查報認上開構造物
之屋頂部分係屬違章建築，被告乃以民國（下同）八十九年一月三十一日八九建管字
第八九Ｅ0000000號違章建築補辦手續通知單，通知原告應於一個月內補辦建
造執照，逾期不辦或補辦建造執照手續不合規定，將依違章建築處理辦法第五條規定
拆除。原告不服，申請被告依廢止前台灣省違章建築拆除認定基準第二條第二款規定
，免予拆除，被告以八十九年四月十五日八九建管字第八九Ｅ○○○二四六二號函，
否准其申請，原告不服，提起訴願亦遭駁回，乃提起本件訴訟。
貳、兩造聲明：
  (一)原告聲明求判決：訴願決定及原處分均撤銷。
  (二)被告聲明求為判決：駁回原告之訴。
參、兩造之陳述及爭執要點：
  一、原告方面：
    (一)原告甲○○○於民國六十八年七月十三日，在苗栗縣大湖鄉○○段第一六一之
      二十一及第一六二之十二地號上興建門牌號碼大湖鄉大湖村六十號房屋一、二
      、三樓房屋於六十九年七月六日完工，有苗栗縣政府建設局使用執照六九栗建
      管湖字第四九○七號可稽。原告家中住有長子何信吉、長媳洪金鳳，孫何恭毅
      、何恭誠等五人，系爭房屋內之法定空地若下雨時，會造成屋內淋雨潮濕，造
      成生活上之不便，原告於房屋完工後於六十九年十月間雇請盛振鐵店張世景於
      房屋內約二坪餘之法定空地上之一、二、三樓增設簡易鐵筋，並在距離三樓鐵
      筋裝設高約二公尺四十六公分之簡易鋼架屋頂，以遮雨遮陽為目的，並不影響
      本建築物主體結構安全，也不會妨害他人之建築物，有張世景八十九年二月九
      日出具之證明書可稽。
    (二)苗栗縣政府八十七年十月十四日曾以八七府建管字八七○○○七四六四六號函
      致大湖鄉公所謂：「系爭房屋法定空地上之一、二、三樓增設簡易鐵筋符合規
      定，惟法定空地上增建鋼架建物違反建築法第二十五條規定，請重行查處」。
      依八十一年一月十日廢止之台灣省違章建築拆除認定基準第二條規定：「左列
      建築物之建造免申請許可。但涉及私權問題者，由起造人自行負責：．．．(二)
      建築基地內合法建築物之空地上搭建之建築物，其簷高不超過三‧五公尺，並
      未占用道路，公用排水．．．面積不超過過左列標準者1.實施都市計劃地區三
      十平方公尺。．．．」原告搭建之鋼架建物簷高僅二公尺四六公分，被告認為
      坐落於法定空地上建築物其簷高距離「地面」高度不超過三‧五公尺，非指本
      案搭建之鐵架木板造屋頂距離地面高度已超過三層樓乙節並無依據，應以距離
      三樓鐵筋起算不超過三‧五公尺為準。原告施建之鋼架在自己建築物內並不會
      損害到他人，及對本身建築物結構安全，有林厥文建築師出具之安全鑑定報告
      書可證。原告認為系爭搭建之鋼架依台灣省違章建築拆除認定基準，既不會損
      害到他人或公眾，且距離三樓鐵筋起算亦不超過三‧五公尺，自非違章建築，
      原處分及訴願決定認係違章建築顯有違誤。
    (三)本案之檢舉人古金坊係與系爭土地相鄰之大湖鄉○○段第一六一之二○地號土
      地所有人古溫香妹之夫，因古溫香妹與原告間確定界址事件經台灣新竹地院八
      十年度簡字第四二四號、八十年度簡上字第一三一號、八十一年度再簡上字第
      四號判決均對其不利，檢舉人挾怨報復，提出本案檢舉，本案之檢舉對檢舉人
      而言事實上係損人不利己，謹向鈞院陳明本案被檢舉之緣由，做為鈞院判決心
      證之參考。
    (四)依司法院大法官會議釋字第一三七號解釋：「法官於審判案件時，對於各機關
      就其職掌所作有關法規釋示之行政命令，固未可逕行排斥而不用，但仍得依據
      法律表示其合法適當之見解」，鈞院得就行政機關發布之命令就相關之事實及
      狀況加以勘酌後再作適當之判決，依民法第一百四十八條規定：「權利之行使
      ，不得違反公共利益或損害他人為主要目的。」及最高法院七十一年台上字第
      七三七號判例意旨：「查權利之行使是否以損害他人為主要目的，應就權利人
      因權利行使所能取得之利益，與他人及國家社會因其權利行使所受之損失比較
      衡量以定之，倘其權利之行使自己所得之利益極少而他人及國家社會所受之損
      失甚大者，非不得視為以損害他人為主要目的，此乃權利社會化之基本內涵所
      必然之解釋。」原告在自己建物法定空地上增設簡易鋼架目的係為遮雨遮陽並
      不會使他人或國家社會遭受任何損害，被告之行為妨害原告財產權之行使，違
      反憲法第十五條之規定，請鈞院斟酌認定原告搭建之簡易鋼架屬於免申請許可
      之建物，准予保留不予拆除。
    (五)違章建築處理辦法第十一條第三項規定：「新舊違章建築之劃分日期，依直轄
      市、縣（市）主管機關經以命令規定，並報請內政部備案之日期」，請依行政
      訴訟法第一百三十三條令被告查復苗栗縣政府新舊違章建築之劃分日期，並依
      縣（市）主管建築機關以命令規定並報內政部備案之日期。本件退一步言之，
      縱認原告搭建之簡易鋼架若屬於舊違章建築，依違章建築處理辦法第十一條第
      一項規定並不會妨礙都市計劃，公共交通，公共安全，公共衛生，防空疏散，
      軍事設施及對市容觀瞻有重大影響，所以在本案被檢舉前苗栗縣政府並未實地
      勘查亦未函請內政部備查，並以公告限定原告於一定期限內拆遷或整理。依違
      章建築處理辦法第十二條規定舊違章建築在未依規定拆除或整理前，得准予修
      繕，但不得新建、增建、改建、修建。前項舊違章建築之修繕，得由縣（市）
      政府訂定辦法，換言之，此種舊違章建築可以不必拆除。
  二、被告方面：
    (一)按「建築物非經申請直轄市、縣（市）（局）主管建築機關之審查許可並發給
      執照，不得擅自建造或使用或拆除．．．」「直轄市、縣主管建築機關，應於
      接到違章建築查報人員報告之日起五日內實施勘查，認定必須拆除者，應即拆
      除之。認定尚未構成拆除要件者，通知違建人於接到通知後三十日內，依建築
      法第三十條之規定補行申請執照。違建人之申請執照不合規定或逾期未補辦申
      領執照手續者，直轄市、縣（市）主管機關應拆除之。」分別為建築法第二十
      五條、違章建築處理辦法第五條所明定。
    (二)本件原告未經申請許可，擅自於苗栗縣大湖鄉○○村○鄰○○路六十號法定空
      地增建鐵架木板造構造物，面積約八．一二平方公尺，經大湖鄉公所查報及被
      告所屬建設局派員勘查認定，認上開構造物之屋頂係屬違章建築。
    (三)原告認定其違建物應符合台灣省違章建築拆除認定基準第二條第二款規定，免
      申請許可云云。惟查該認定基準第二條第二款前段規定：「建築基地內合法建
      築物之空地上搭建之建築物，其簷高不超過三．五公尺。」核其規定當然係指
      坐落於法定空地上建築物，其其簷高地面高度距離不超過三．五公尺，本案搭
      建之鐵架木板造屋頂距離地面高度已超過三層樓。其為違章建築屬實，顯有違
      法之處。又違章建築處理辦法第十一條第三項規定之新舊違章建築劃分日期係
      四十七年二月十日，原告系爭房屋係上開日期後所建，並無該辦法第十二條之
      適用。
    理  由
一、按「建築物非經申請直轄市、縣（市）（局）主管建築機關之審查許可並發給執
    照，不得擅自建造或使用或拆除．．．」「直轄市、縣主管建築機關，應於接到
    違章建築查報人員報告之日起五日內實施勘查，認定必須拆除者，應即拆除之。
    認定尚未構成拆除要件者，通知違建人於接到通知後三十日內，依建築法第三十
    條之規定補行申請執照。違建人之申請執照不合規定或逾期未補辦申領執照手續
    者，直轄市、縣（市）主管機關應拆除之。」分別為建築法第二十五條、違章建
    築處理辦法第五條所明定。
二、本件原告未經申請許可，擅自於苗栗縣大湖鄉○○村○鄰○○路六十號法定空地
    增建鐵架木板造構造物，面積約八．一二平方公尺，經大湖鄉公所查報及被告所
    屬建設局派員勘查認定，認上開構造物之屋頂係屬違章建築。原告對上開構造物
    未經取得建造執照並不否認，惟主張該建物應符合八十一年一月十日廢止前之台
    灣省違章建築拆除認定基準第二條第二款規定，免申請許可云云。經查該認定基
    準第二條第二款前段所規定免申請許可之建物為：「建築基地內合法建築物之空
    地上搭建之建築物，其簷高不超過三．五公尺。」其條文既明指坐落於空地上之
    建物之簷高，其文義當然係指其簷高距離地面高度而言，原告主張自「三樓鐵筋
    」起算，將使該條高度之限制形同具文，自屬曲解法條文義，顯不可採。本件系
    爭構造物，即鐵架木板造屋頂，其距離地面高度已超過三層樓，顯逾三．五公尺
    ，自無上開免申請許可規定之適用。原告又主張縱認系爭構造物屬違章建築，亦
    屬違章建築處理辦法第十一條第三項、第十二條規定之舊違章建築，依法無庸拆
    除云云，然查上開辦法第十一條第三項規定之新舊違章建築劃分日期係四十七年
    二月十日，業經台灣省政府四十七年二月七日府建土字第一四二五八號令明定在
    案，原告自陳系爭構造物係六十九年間增設，自無該辦法第十二條之適用。
三、又建築法及依該法第九十七條之二授權內政部訂定之違章建築處理辦法，均係為
    維護公共安全及增進市容觀瞻等目的而制定，而取締違章建築係被告機關之職責
    所在，縱未經檢舉，被告亦應依法處理，原告所謂本件遭鄰人挾怨檢舉違章，被
    告所為係屬民法第一百四十八條之權利濫用，違反憲法保障人民財產權之意旨云
    云，惟被告機關公權利之行使，係依法行政，並非以損害原告為主要目的，而建
    築法第二十五條、違章建築處理辦法第五條制定，係為維持社會秩序增進公共利
    益所必要，其限制原告財產權之行使，核與憲法第二十三條之規定並無違背，原
    告此部分主張亦屬無據。綜上所述，本件被告機關原處分並無違誤，訴願決定予
    以維特亦無不合，原告訴請撤銷均無理由，應予駁回。
據上論結，本件原告之訴為無理由，依行政訴訟法第一百九十五條第一項後段、第九
十八條第三項前段，判決如主文。
中    華    民    國     九十        年      四      月      六         日
                    臺 中 高 等 行 政 法 院  第 三 庭
                                審 判 長 法  官      王  茂  修
                                         法  官      莊  金  昌
                                         法  官      許  金  釵
右正本證明與原本無異。
如不服本判決，應於判決送達後二十日內向本院提出上訴書狀，其未表明上訴理由者
，應於提起上訴後二十日內向本院提出上訴理由書（須依對造人數附具繕本）；如於
本判決宣示或公告後送達前提起上訴者，應於判決送達後二十日內補提上訴理由書（
須附繕本）。未表明上訴理由者，逕以裁定駁回。
提起上訴應預繳送達用雙掛號郵票拾份(每份三十四元)。
中    華    民    國     九十        年      四      月      六         日
                                         法院書記官  李  孟  純


司法院資訊處製作；財團法人民間司法改革基金會備份。
